---
title: "MPDW kuliah 2"
author: "Abdullah Zeith Alfarizy (G1401231060)"
date: "`r Sys.Date()`"
output: html_document
---

```{r}
library(lmtest) # Untuk Uji Durbin-Watson
library(orcutt) # Untuk metode Cochrane-Orcutt
library(HoRM)   # Untuk metode Hildreth-Lu
```

```{r}
library(readxl)
ipm_semarang <- read_excel("C:/Users/FAQIH/Downloads/Data IPM Semarang.xlsx")
ipm_semarang
```
```{r}
names(ipm_semarang)[1] <- "Tahun"
names(ipm_semarang)[2] <- "IPM"
```

```{r}
df_ipm <- ipm_semarang[5:14, ] #IPM 10 tahun terakhir
```

# Model Regresi linear 
```{r}
model_1 <- lm(IPM ~ Tahun, data=df_ipm)
summary(model_1)
```
# Identifikasi Autokolorelasi
```{r}
library(ggplot2)

res_data <- data.frame(
  order = 1:length(resid(model_1)),
  residuals = resid(model_1)
)

ggplot(res_data, aes(x=order, y=residuals)) +
  geom_line(color="blue") +
  geom_point() +
  geom_hline(yintercept=0, color="red", linetype="dashed") +
  labs(title="Residual vs Order", x="Order (urutan data)", y="Residuals")
```
Dari plot residual vs order terlihat adanya pola yang berarti dicurigai adanya autokorelasi pada residual data 
```{r}
acf(resid(model_1), main="ACF Residuals")
```
Pada plot ACF terlihat adanya garis yang melewati batas kepercayaan (garis biru), yang mengindikasikan masih terdapat autokorelasi pada residual. 
```{r}
library(lmtest)
dwtest(model_1)
```
Dari hasil uji durbin watson didapat nilai p-value < 0.05 sehingga menolak H0 yang artinya terdapat pelanggaran asumsi yaitu autokorelasi
# Cochrane Orcutt
```{r}
model_co2 <- cochrane.orcutt(model_1)
summary(model_co2)

# rho paling optimum
rho <- model_co2$rho
cat("Rho optimum:", rho)
```
**Hasil Penanganan (C-O):**
Dari statistik Durbin Watson yang setelah transformasi didapatkan nilai yang sekarang jauh lebih dekat ke 2, dan p-value-nya : 0.205 (\> 0.05) menunjukkan bahwa **autokorelasi sudah berhasil diatasi**.


**Verifikasi Manual:**
```{r}
ipm.trans <- df_ipm$IPM[-1] - df_ipm$IPM[-10]*rho # [-1] : ngedrop amatan pertama
tahun.trans <- df_ipm$Tahun[-1] - df_ipm$Tahun[-10]*rho
model_co_manual <- lm(ipm.trans~tahun.trans)

b0_co_manual <- coef(model_co_manual)[1]/(1-rho)
b1_co_manual <- coef(model_co_manual)[2]
cat("Koefisien manual Cochrane-Orcutt:\n")
cat("b0:", b0_co_manual, "\n")
cat("b1:", b1_co_manual, "\n")
```
# Metode 2: Hildreth-Lu
```{r}
#Penanganan Autokorelasi Hildreth lu
# Hildreth-Lu
hildreth.lu.func<- function(r, model_1){
  x <- model.matrix(model_1)[,-1]
  y <- model.response(model.frame(model_1))
  n <- length(y)
  t <- 2:n
  y <- y[t]-r*y[t-1]
  x <- x[t]-r*x[t-1]
  
  return(lm(y~x))
}

#Pencariab rho yang meminimumkan SSE
r <- c(seq(0.1,0.9, by= 0.1))
tab <- data.frame("rho" = r, "SSE" = sapply(r, function(i){deviance(hildreth.lu.func(i, model_1))}))
round(tab, 4)
```
```{r}
#Rho optimal di sekitar 0.4
rOpt <- seq(0.2,0.5, by= 0.001)
tabOpt <- data.frame("rho" = rOpt, "SSE" = sapply(rOpt, function(i){deviance(hildreth.lu.func(i, model_1))}))
head(tabOpt[order(tabOpt$SSE),])
```
```{r}
#Grafik SSE optimum
par(mfrow = c(1,1))
plot(tab$SSE ~ tab$rho , type = "l", xlab = "Rho", ylab = "SSE")
abline(v = tabOpt[tabOpt$SSE==min(tabOpt$SSE),"rho"], lty = 2, col="red",lwd=2)
text(x=0.353, y=0.3759558, labels = "rho=0.353", cex = 0.8)
```
```{r}
model_hlu <- hildreth.lu(df_ipm$IPM, df_ipm$Tahun, rho = 0.353)
summary(model_hlu)
```
```{r}
cat("y = ", coef(model_hlu)[1]/(1-0.793), "+", coef(model_hlu)[2],"x", sep = "")
```
```{r}
dwtest(model_hlu)
```
-   Plot yang dihasilkan secara visual menunjukkan nilai Ï = 0.353 yang menjadi "juara" (memiliki SSE terendah).
-   Hasil summary memberikan model akhir yang juga sudah "sehat", dengan statistik D-W yang sudah membaik.
```{r}
# Menghitung SSE untuk setiap model secara manual
sse_awall <- sum(residuals(model_1)^2)
sse_co2 <- sum(residuals(model_co2)^2)
sse_hlu <- sum(residuals(model_hlu)^2)

# Membuat tabel perbandingan
data.frame(
  Metode = c("Model Awal (Sakit)", "Cochrane-Orcutt (Sehat)", "Hildreth-Lu (Sehat)"),
  SSE = c(sse_awall, sse_co2, sse_hlu),
  DW_Statistic = c(dwtest(model_1)$statistic, model_co2$DW[3], dwtest(model_hlu)$statistic)
)

```
-  metode Cochrane-Orcutt memiliki nilai SSE yang lebih tinggi dari model awal sedangkan Hildreth-Lu berhasil menurunkan SSE model, artinya model baru yang dihasilkan Hildreth-Lu lebih akurat.
-   Keduanya juga berhasil menghilangkan autokorelasi, yang ditunjukkan oleh statistik D-W yang mendekati 2.
-   Model akhir yang seharusnya kita gunakan adalah model Hidreth-Lu karena berhasil menangani autokorelasi dan sekaligus menurunkan nilai SSE sehingga estimasi koefisien dan uji signifikansinya sekarang jauh lebih dapat dipercaya.

